【裁判字號】    88,易,1064
【裁判日期】    891117
【裁判案由】    詐欺
【裁判全文】
臺灣嘉義地方法院刑事判決                        八十八年度易字第一六四號
    公  訴  人  臺灣嘉義地方法院檢察署檢察官
    被      告  戊○○
    選任辯護人  林彥百
右列被告因詐欺案件，經檢察官提起公訴 (八十八年度偵字第五四三七號)，本院判
決如左：
    主  文
戊○○無罪。
    理  由
一、公訴意旨略以：戊○○係丙○○於中國大陸投資電腦螢幕生產之合夥人，丙○○
    係設於桃園縣龍潭鄉○○村○鄰○○街二六二巷六七之二號雲門科技股份有限公
    司（下稱雲門公司）之負責人，兩人竟共同基於意圖為自己不法之所有之概括犯
    意聯絡，（一）於民國八十八年四月二十九日由戊○○出面至丁○○所經營位於
    嘉義市○○○路五七三之三號四樓之二嘉煒企業有限公司（下稱嘉煒公司），而
    由嘉煒公司經理甲○○出面接待，戊○○向甲○○佯稱：其與丙○○在大陸有合
    夥做生意，急需購買三百台電腦硬碟云云，致甲○○陷於錯誤，於當日交付嘉煒
    公司所銷售之價值新臺幣（下同）一百六十三萬八千元之三百台電腦硬碟予戊○○，戊○○並以其駕駛之丙○○所有車號Ｌ五─五一三五號自小客車將貨載走，
    戊○○並於當日交付雲門公司丙○○所簽發之如附表編號一、二所示之二紙支票
    予甲○○交嘉煒公司收執以資搪塞。（二）復於八十八年五月十日由丙○○出面
    至嘉煒公司，亦由嘉煒公司經理甲○○接待，「戊○○」向甲○○佯稱：欲購買
    五百支電腦記憶體云云，致甲○○再陷於錯誤，於當日交付嘉煒公司所銷售之價
    值八十一萬元之五百支電腦記憶體予丙○○，丙○○則於八十八年五月十八日交
    付雲門公司丙○○所簽發之如附表編號三所示之一紙支票予甲○○交嘉煒公司收
    執以資取信。惟屆期上開三紙支票均遭退票，且丙○○、戊○○均避不見面，至
    此嘉煒公司始知受騙，因認被告戊○○涉有刑法第三百三十九條第一項詐欺取財
    罪嫌。
二、按犯罪事實應依證據認定之，無證據不得推定其犯罪事實，刑事訴訟法第一百五
    十四條定有明文。次按事實之認定，應憑證據，如未能發現相當證據，或證據不
    足以證明，自不能以推測或擬制之方法，為裁判基礎；又認定不利於被告之事實
    ，須依積極證據，苟積極證據不足為不利於被告事實之認定時，即應為有利於被
    告之認定，更不必有何有利之證據（最高法院四十年度臺上字第八六號、三十年
    上字第八一六號判例參照）。次按刑法第三百三十九條第一項之詐欺罪，必須行
    為人自始基於不法所有之意圖，以客觀上足以使人陷於錯誤之手段，欺矇被害人
    使之交付財物，始足當之。若所使用之手段在客觀上不足以使人陷於錯誤，依最
    高法院四十六年度臺上字第二六０號判例意旨，即不得以詐欺罪相繩。至於民事
    關係當事人間，債務人若有未依約定之債務本旨履行者，於社會一般交易經驗上
    原因非一，舉凡因不可歸責於己之事由致不能給付，或因合法主張抗辯事由而拒
    絕給付，或因財產、信用狀況緊縮而無力給付，甚至於債之關係成立後，始另起
    惡意遲延給付，皆有可能，非必出於自始無意給付之財產犯罪一端。而刑事被告
    依法不負自證無罪之義務，若別無足以證明被告自始意圖不法所有之積極證據，
    縱使其就所負債務惡意違約不為履行，仍僅為民事上之糾紛，要難違反刑事訴訟
    法第一百五十四條之規定，以單純債務不履行之狀態，推定被告自始具有不法所
    有之詐欺意圖，而轉令其提出有利於己之反證，合先敘明。
三、訊據被告戊○○固坦承有於起訴犯罪事實（一）時、地至嘉煒公司由甲○○接待
    、購買三百台電腦硬碟，並稱係供外銷至大陸，而交付由自己背書之附表編號一
    、二所示二紙支票等情不諱（審判卷第十二頁末二行起、第卅五頁正面末四行）
    ，惟堅決否認有何詐欺犯行，就犯罪事實（一）部分辯稱：(1)當時即八十八年四
    月廿九日交付之雲門公司丙○○支票二張，當時丙○○信用正常（審判卷第六一
    頁末五行），(2)且購得之硬碟係賣給乙○○，先後共取得貨款一百六十五萬八千
    元，先後於同年四月卅日將九十萬元、同年五月十日將一百萬元匯入雲門公司帳
    戶，以清償雲門公司借予附表所示二紙支票票款（審判卷第六十頁正面），(3)當
    時告訴嘉煒公司買硬碟是要外銷至大陸，卻賣給國內之乙○○，是因商業機密，
    不會透露給賣方知情等語（審判卷第一二八頁）；就犯罪事實（二）部分辯稱：
    八十八年五月十日係丙○○自行出面至嘉煒公司洽購電腦記憶體五百支，並非戊○○（審判卷第五十九頁第三行起）等語置辯。經查：
  (1)被告戊○○於八十八年四月廿九日持以支付嘉煒公司之附表一、二支票二紙（偵
    查卷第五、六頁），該發票人丙○○之帳戶，於八十八年七月十日始被拒絕往來
    ，而被告戊○○交付附表一、二支票係八十八年四月廿九日，即於交付時該支票
    帳戶信用狀況正常，此有附表一、二支票及退票理由單影本、大眾商業銀行中壢
    分行八十八年八月廿日（88）眾壢發字第一六七號函一份附卷可查（偵查卷五、
    六頁、第卅九頁至四三頁），則被告戊○○於交付附表一、二支票之時，並無法
    預見該帳戶於票載發票日（即八十八年六月廿六日）前，該帳戶將陷於無法支付
    之狀況。
  (2)被告戊○○就買得之電腦硬碟，於八十八年四月廿九日即轉賣予平時即有生意往
    來之乙○○，並分別取得貨款九十萬元、一百萬元後，分別清償雲門公司等情，
    業據被告戊○○於偵查中陳稱：硬碟（按：共三百個）賣出後，我有賺二萬多元
    ，收回貨款一百六十五萬八千元（按買入價約為一百六十三萬八千元）（見偵查
    卷第四五頁反面第五行起），證人乙○○於本院八十八年十二月九日審理中證稱
    ：（問；有無向被告戊○○買電腦硬碟？）是的，大概半年前，陸續買了五百個
    ，不知道他硬碟是何處來的，最後一次一百多萬元，我都付清了等語（審判卷第
    四九頁正面第七行起），並有被告戊○○用以清償雲門公司之亞太商業銀行匯款
    回條二張附卷可稽（審判卷第卅九、第四十頁），被告戊○○確係基於長期繼續
    之交易關係，轉賣予證人乙○○，所得款項亦用以清償票款等情，並非無據。
  (3)參以被告戊○○雖有告訴嘉煒公司買硬碟是要外銷至大陸等語（偵查卷第廿六頁
    反面、第廿七頁正面末五行），卻賣給國內之乙○○等情，然衡以客戶來源、資
    料向為一般經營者之營業機密，避免遭其他公司爭奪客戶，故被告戊○○辯以是
    因商業機密，不會透露給賣方知情等語（審判卷第一二八頁），並非無據，況被
    告戊○○買得之電腦硬碟究竟係賣予何人，於告訴人公司是否賣予貨品並無影響
    ，自難遽以被告戊○○販售流向與告知情形不同，而認被告戊○○係實施使人因
    此陷於錯誤之詐術手段。再參以被告戊○○於支票退票後，謀求清償，已清償二
    十萬元予告訴人，此有收據一紙附卷可查（審判卷第四一頁），亦足見被告戊○○並非拒不出面解決，而有自始不予清償之犯意。
  (4)就犯罪事實二部分，八十八年五月十日係丙○○自行出面至嘉煒公司洽購電腦記
    憶體五百支，並非戊○○等情，業據當時負責洽商之嘉煒公司經理甲○○，於本
    院審理中證述：在八十八年五月十日前幾日丙○○先以電話說要訂貨，後來在八
    十八年五月十日是丙○○到公司，就是出貨單有他簽名的那日，就是五月十日來
    拿五百支記憶體，也是由我接待，戊○○沒有來。丙○○說要作外銷用。他當場
    開了壹張八十一萬元的票給我，發票日是八十八年六月十日等語甚詳（審判卷第
    一二八頁第三行起），且告訴人嘉煒公司於八十八年五月十日賣出之電腦記憶體
    五百支之出貨單，係以被告丙○○經營之雲門公司為收貨人，並非以被告戊○○
    經營之南峰實業有限公司（下稱南峰公司）為收貨人，此由嘉煒公司於八十八年
    四月廿九日賣予被告戊○○電腦硬碟之出貨單係以南峰公司為收貨人（簽收人為
    被告戊○○），於八十八年五月十日賣予被告丙○○之電腦記憶體，係以雲門公
    司為收貨人（簽收人為被告丙○○）比較即可得知；參以告訴人亦未提出任何被
    告戊○○有參與購買電腦記憶體之相關證據，如遽以認定係被告戊○○與被告丙○○共同串通，尚乏其據，被告戊○○辯以未涉有犯罪事實（二），尚屬可信。
四、綜上，被告戊○○就犯罪事實（一）部分，於支付附表一、二支票時，該支票帳
    戶信用狀況既屬正常，其後亦已清償二十萬元，仍有清償之意願，尚難認其有詐
    欺之主觀犯意，就犯罪事實（二）部分，並無參與購買電腦記憶體之客觀事實，
    是被告戊○○前開所辯，尚足採信，此外，揆諸首揭說明，既查無積極證據足認
    被告戊○○有何詐欺犯行，其犯罪自屬不能證明，應為無罪判決之諭知。
據上論斷，應依刑事訴訟法第三百零一條第一項。
本案經檢察官林俊良到庭執行職務。
中      華      民      國    八十九    年     十一     月   十七     日
                                      臺灣嘉義地方法院刑事第一庭
                                          法  官  蔡  廷  宜
右正本證明與原本無異。
如不服本判決，應於判決送達後十日內，向本院提出上訴狀。
中      華      民      國    八十九    年     十一     月     十七     日
                                          書記官  尹  玉  琪
附表：
┌───────────────────────────────────┐
│編號     發票人   付款人         發票日  票面金額    帳號     票號    │
│                                        （新台幣）                    │
├───────────────────────────────────┤
│一、雲門公司丙○○ 大眾商業銀行  000000  0百萬元   822-6  AE0000000  │
│                   中壢分行                                           │
├───────────────────────────────────┤
│二、同右           同  右       同  右  六十三萬八千元 同右 AE0000000 │
├───────────────────────────────────┤
│三、同右           同  右       000000  0十一萬元     同右 AE0000000 │
└───────────────────────────────────┘


司法院資訊處製作；財團法人民間司法改革基金會備份。
